臺灣高等法院刑事判決　　　　　　　　　　　　　　九十三年度上易字第五四三號
　　上　訴　人　臺灣板橋地方法院檢察署檢察官
　　被　　　告　乙○○
　　選任辯護人　王棟樑律師
　　被　　　告　丙○○
右上訴人因被告詐欺案件，不服臺灣板橋地方法院九十二年度易字第一四○○號，中
華民國九十三年二月十九日第一審判決（起訴案號：臺灣板橋地方法院檢察署九十一
年度偵續一字第二十六號）提起上訴，本院判決如左：
    主  文
上訴駁回。
    理  由
一、公訴意旨略以：乙○○、丙○○係夫妻關係，共同設立央通企業有限公司（下簡
    稱央通公司），乙○○擔任負責人，其二人明知央通公司業於民國八十五年五月
    九日，將該公司部分模具轉讓並交付予案外人簡豐年，並由簡豐年另行將該等模
    具委託蘇德元、陳偉仁、張隱騰及殷勝利等人代為保管。詎乙○○、丙○○二人
    竟基於意圖為自己不法所有之犯意，於八十六年一月二十四日，與甲○○約定設
    立嘉致企業有限公司（下簡稱嘉致公司），陳明願意以上開模具充作部分出資額
    ，並為取信甲○○，而帶其前往蘇德元等模具保管人處查看模具，致甲○○不疑
    有他，而同意以該批模具充作出資額，簽立協議書，成立嘉通公司，約定甲○○
    取得百分之六十之股份，乙○○、盧淑柔二人取得百分之四十股份，以此方式詐
    得不法之利益。事後甲○○發現乙○○、丙○○二人並不擁有上揭模具所有權後
    ，為使嘉致公司順利經營，乃於八十七年一月十四日，代乙○○、丙○○二人清
    償積欠簡豐年之部分債務七百萬元而取回上揭模具，另由乙○○簽發二十九張本
    票予甲○○作為保證之用，惟本票屆期提示均不獲兌現，甲○○始知受騙，因認
    被告等涉犯刑法第三百三十九條第二項詐欺得利罪嫌云云。
二、按犯罪事實應依證據認定之，無證據不得認定犯罪事實，刑事訴訟法第一百五十
    四條第二項定有明文。是認定犯罪事實，須依證據，而所謂證據，係指合法之積
    極證據就犯罪事實能為具體之證明者而言。另刑法第三百三十九條第二項詐欺得
    利罪之成立，以詐術使自己或第三人得財產上不法之利益為要件，所謂「以詐術
    」，必須被詐欺人因其詐術而陷於錯誤，若其所用方法，不能認為詐術，亦不致
    使人陷於錯誤，即不構成該罪，最高法院著有四十六年台上字第二六０號判例可
    資參考。而民事債務當事人間，若有未依債務本旨履行給付之情形，依一般社會
    經驗而言，原因非一，其因不可歸責之事由致無法給付，或因合法主張抗辯事由
    而拒絕給付，甚至債之關係成立後，遲延給付，皆有可能，非必出於自始無意給
    付之詐欺犯罪一端，故於別無積極證據之情形下，尚難僅以單純債務不履行之客
    觀狀態，即推定被告自始即有不法之意圖，而逕以詐欺罪責相繩。
三、檢察官認被告二人涉犯上開罪嫌，無非係以告訴人甲○○之指訴，及證人簡豐年
    、張隱騰之證言，並有嘉致公司成立協議書、處理出資事宜之拋棄書及調解書、
    模具買賣契約書及公證書、模具保管書及其附件，暨屆期提示未兌現之二十九紙
    本票影本附卷為據（因被告清償而取回部分本票，實際只有二十七紙在卷）。訊
    據被告二人，均堅決否認有何詐欺犯行，乙○○辯稱：我與告訴人設立嘉致公司
    時，約定以部分模具充作出資額，其中在簡豐年處之模具，並不在作價範圍，七
    百萬元是我向告訴人所借，已陸續還三百多萬元，若真要詐騙告訴人，實不必無
    條件拋棄嘉致公司百分之四十股權等語；丙○○辯稱：我並未涉入模具買賣，在
    央通公司僅擔任總務工作，處理雜務，公司對外接洽及財務等事宜，均由乙○○
    負責，我並不知道事情經過等語。
四、經查：
  (一)告訴人曾榮貴、甲○○夫婦因被告乙○○、丙○○二人自七十五年間起至八十五
    年間止，陸續積欠原料款項達一千三百萬元，難以償還，遂新設嘉致公司，將央
    通公司併入以資解決，業據告訴人之夫曾榮貴及被告丙○○陳明在卷（見八十九
    年度偵字第八七六三號卷第九頁反面、原審卷第十九頁）。雙方於八十六年一月
    二十四日合組嘉致公司時，依成立協議書第二條內容，嘉致公司設立登記之資本
    額為三千五百萬元，而被告乙○○無條件將央通公司所有資產（含公司之資本額
    ）以作價方式出資，讓由被告丙○○與告訴人甲○○合組嘉致公司（協議書暫定
    公司名稱為嘉通企業股份有限公司），但未詳列央通公司供出資之資產細目，亦
    無相關附件可供調查，此有證人即協議書草擬人沈慶德於偵查中證稱：簽協議書
    時，雙方對央通公司資產並未做確認，亦無作成清冊等語明確（見九十一年度偵
    續一字第二十六號第三十三頁、第六十四頁）。又央通公司八十五年十二月二十
    一日資產負債表生財器具欄目內註記之附表二，亦僅略載為模具、縮收包裝機、
    打包機、貨車（見九十一年度偵續一字第二十六號卷第九十頁、第九十二頁），
    則央通公司供出資之模具資產，是否包含被告乙○○轉讓予簡豐年之模具，依協
    議書及資產負債表內容，尚無法逕以認定。
  (二)告訴人於偵查中所提出，被告乙○○於八十六年七月三十一日，簽具之拋棄書附
    表，載有曾屬央通公司所有之一切模具，部分模具有金額之註記（見九十一年度
    偵續一字第二十六號卷第九十三頁至第九十五頁），被告乙○○就附表此一情形
    ，供稱係為設立嘉致公司，而提出供作價之用，模具作價五百餘萬元，即附表內
    列有金額之模具，未列金額之模具，不在作價出資範圍，提供給簡豐年作擔保之
    模具，即無金額等語（見原審卷第二百十三頁）。經比對前開拋棄書附表，及蘇
    德元、張隱騰、陳偉仁、殷勝利等代簡豐年保管模具，所出具之保管書，暨其附
    件結果（見九十一年度偵續一字第二十六號卷第二十五頁至第三十二頁），前開
    拋棄書附表列有金額之四十六筆、六十三付半模具，並未出現在四份保管書暨其
    附件內，足見央通公司所有之模具，非僅限於被告乙○○售予簡豐年者。而證人
    張隱騰於原審證述：簽給簡豐年的保管書內容，就是央通公司放在我這裡代工的
    模具，保管書以外的央通公司就沒有模具了（見原審卷第一百六十九頁），僅能
    表示央通公司置於其處之模具，均載於保管書，不足表示央通公司全部模具均於
    其處。
  (三)告訴人甲○○指訴被告等提供央通公司模具、庫存及辦公設備以代出資，隱瞞前
    開模具已轉讓予簡豐年之事實，而模具又為每日生產不可缺少之器具，只好再買
    一次模具，以便繼續生產，致事後須以七百萬元價格向簡豐年買回前開模具，以
    供嘉通公司生產所需（見原審卷第一百七十四頁），參以被告乙○○已於八十六
    年七月三十一日簽具拋棄書，將其（妻）在嘉致公司百分之四十股權無條件轉讓
    予甲○○（見九十一年度偵續一字第二十六號卷第三十六頁），則告訴人對於買
    回之模具，屬嘉致公司所有，被告乙○○並無受領模具之權源等情，應有認識。
    若屬真實，衡諸常理，告訴人應於給付七百萬元後，逕自取回模具為是，惟依八
    十七年一月十四日成立調解之臺中市中區調解委員會八十七年度民調字第○○六
    號調解書內容：告訴人甲○○代乙○○償付七百萬元予簡豐年後，簡豐年同意廢
    除與被告乙○○於八十五年五月九日簽立之模具買賣契約書，同時將模具保管條
    交還乙○○（見九十年度偵續字第二○二號卷第四十二頁、第五十三頁反面、原
    審卷第一百七十六頁）。則被告乙○○稱告訴人甲○○為其償還七百萬元後所取
    回之模具屬其所有，非屬作價於嘉致公司之資產範圍等語，應非虛妄。告訴人甲○○對調解書，為何記載模具保管條要交還被告乙○○一事陳稱不知，殊屬違常
    ，故告訴人甲○○是否確實不知系爭模具不在作價範圍，即有可議，其稱被告隱
    瞞系爭模具已轉讓之事實，施用詐術使其陷於錯誤等情，即難憑信其指訴無訛。
  (四)央通公司供設立嘉致公司出資之資產，除模具外，尚有庫存及辦公設備等，依央
    通企業有限公司，八十五年十二月二十一日資產負債表所載，央通公司固定資產
    包含生財器具、辦公設備、倉庫設備等，合計價值尚有一千七百八十二萬三千五
    百元，其他資產金額為二十五萬元，流動資產金額三千二百九十八萬二千四百零
    四元，其他流動資產金額四萬五千二百六十八元，則央通公司實際價值，超逾作
    價予嘉致公司之三千五百萬元（見九十一年度偵續一字第二十六號卷第九十頁）
    。告訴人之夫曾榮貴於偵查中，亦坦陳央通公司資產實際得作價三千五百萬元，
    其佔六成等語（見八十九年度偵字第八七六三號卷第九頁反面），倘告訴人甲○○以七百萬元購回之模具屬央通公司出資資產之一部為實，亦僅占央通公司實際
    資產價值三千五百萬元之二成，而被告等將央通公司實際資產價值三千五百萬元
    允告訴人等以六折計出資額，實已損失六成，兩相比較，告訴人實未受有損失，
    亦未見被告等獲有何利益。
  (五)按私經濟行為寓有不同程度之不確定性或交易風險，交易雙方本應自行估量其主
    、客觀情事及搜集相關資訊，作為考量交易風險，判斷是否應進行交易之準據，
    消費借貸之貸與人自應考量借用人之資格、能力、信用，及交易內容之投資報酬
    率、資金風險等因素，決定是否貸與資金，實無因借用人清償能力低微而使貸與
    人當然陷於錯誤之理。被告乙○○為擔保七百萬元借款債務之清償，於八十七年
    一月十四日簽發二十九張本票交付甲○○，雖經甲○○提示未獲付款，僅表示被
    告乙○○有債務不履行之事實，之所以共同成立嘉致公司，亦在解決央通公司積
    欠甲○○之借款問題，則甲○○對於被告二人欠缺資力，既非無認識，其貸與金
    錢、代償債務，自難執被告等未遵期還款，即論斷被告於合組嘉致公司或借款自
    始即具不法之意圖，更遑論被告等已陸續清償告訴人甲○○三百零一萬零五百七
    十六元（見本院卷第七十頁至第七十三頁）。
  (六)告訴人提出之拋棄書附表，係被告丙○○所製作之央通公司全部模具附表，衡諸
    常情，只要有公司資產資料，縱然對於公司實際運作未知悉者，亦得製作，且觀
    諸該附表，載明模具編號、數量、素成本及其百分比、花成本及其百分比、費用
    等項，應非須具公司實際運作經驗才能製作，則無法單純以被告丙○○製作附表
    或其為乙○○之妻即推認有前揭被訴之犯行。
  (七)證人簡豐年、簡歐彩霞證稱：被告乙○○以轉讓模具抵償債務，及告訴人甲○○
    代被告乙○○償還部分欠款（見九十年度偵續字第二○二號卷第十頁反面、第三
    十頁），只能證明被告乙○○與簡豐年、甲○○間存有民事債權債務關係；至於
    證人楊俊信證稱其自身或合夥人蘇德元先後為央通公司、嘉致公司代工生產美耐
    皿餐具，及代簡豐年保管乙○○提供之模具（見原審卷第二百零三頁、第二百零
    五頁），證人即嘉致公司會計梁意萍證稱其自八十六年七月一日起在嘉致公司工
    作，進公司一、二個月後丙○○就離開了，丙○○在嘉致公司時接受告訴人夫妻
    指揮，協助業務交接等情（見原審卷第一百七十九頁），均無法證明被告等有何
    不法，不能資為不利於被告之認定。
  (八)綜上所述，實難認在客觀上已達於通常一般人均不致於有所懷疑，而得確信被告
    確有犯罪之程度。此外，復查無積極證據足認被告有何檢察官所指詐欺得利之犯
    行，既無證據證明被告犯罪，依法自應為無罪之判決。至檢察官聲請以證人身分
    傳訊告訴人甲○○，經傳未到庭，有送達書附卷足憑，且告訴人於偵查及原審中
    已陳如上述，本院認無再傳訊必要，併予敘明。
五、原審本同上之見解，以檢察官所舉事證，尚有合理性之懷疑，無以確信被告該當
    於詐欺得利罪之構成要件，而為被告無罪之諭知，並無不合。檢察官上訴猶執前
    詞指摘原判決不當，為無理由，應予駁回。
據上論斷，應依刑事訴訟法第三百六十八條，判決如主文。
本案經檢察謝英民到庭執行職務。
中　　　華　　　民　　　國　　九十三　　年　　　六　　　月　　二十三　　日
                              臺灣高等法院刑事第五庭
                                  審判長法  官　曾　德　水
                                        法  官  蘇　素　娥
                                        法  官  魏　新  國
右正本證明與原本無異。
不得上訴。
                                        書記官  陳　秋　雄
中　　　華　　　民　　　國　　九十三　　年　　　六　　　月　　二十三　　日
